臺灣高等法院刑事判決
109年度上訴字第4563號
上  訴  人  
即  被  告  汪暐哲




指定辯護人  本院公設辯護人戴遐齡  
上列上訴人因公共危險等案件，不服臺灣新北地方法院108年度
訴字第997號，中華民國109年6月30日第一審判決（起訴案號：
臺灣新北地方檢察署108年度偵字第27835號），提起上訴，本院
判決如下：
    主  文
原判決關於沒收部分撤銷。
其他上訴駁回。
扣案之信號彈殘餘空殼壹枚沒收。
    事  實
一、甲○○應邀而於民國108年8月18日3時許，與黃酩閎、何偉弘
    、王偉杰、何鎮安一同前往新北市○○區○○路00號「魯拉克斯
    卡拉OK店」與人相談事情，在店門口遇身分不詳之對方成員
    叫囂，兩方起口角糾紛，甲○○等人先駕車離去並聯絡陳士傑
    加入會合後，六人於同日3時40分許再度返回上址。甲○○知
    悉上址店內尚有其他消費者及員工在場，竟基於放火燒燬現
    有人所在建築物之犯意，自行引燃小型手持式信號彈（信號
    火炬，以下簡稱為信號彈）朝店內丟擲而落於木製舞台上（
    無證據證明同行之人知情參與），該舞台地板遭信號彈之高
    溫火焰觸及而造成地板表皮燃燒起火，甲○○又與黃酩閎、何
    偉弘、王偉杰、何鎮安、陳士傑（除甲○○以外之其餘5人，
    均由臺灣新北地方法院另行審結）共同基於損壞他人物品之
    犯意聯絡，動手丟擲店內椅子等物品後旋即跑離現場，共計
    損壞椅子8張，足生損害於乙○○○。而該店負責人乙○○○見舞
    台地板著火，迅將該信號彈移離並用腳把舞台著火處踩熄，
    造成店內舞台地板表皮燒燬，但因火勢尚未延燒至該建築物
    主體結構時即遭撲滅，該建築物始未被燒燬。嗣經警據報到
    場調閱監視器循線查悉上情，並於現場扣得上開使用過之信
    號彈殘餘空殼1枚。
二、案經乙○○○訴由新北市政府警察局樹林分局報告臺灣新北地
    方檢察署檢察官偵查起訴。
    理  由
壹、證據能力
    本判決認定事實所引用之供述及非供述證據，並無證據證明
    係公務員違背法定程序所取得，檢察官及上訴人即被告甲○○
    （下稱被告）及其辯護人對於證據能力均無爭執（本院卷第
    65至67頁），本院審酌該等證據資料製作時之情況，亦無違
    法不當及證明力明顯過低之瑕疵，認作為證據應屬適當，依
    刑事訴訟法第158條之4反面解釋及第159條至第159條之5規
    定，均有證據能力。
貳、實體方面
一、認定犯罪事實所憑之證據及理由
　  訊據被告坦承於上揭時、地，引燃1枚小型手持式信號彈（
    無證據證明經過改、變造，非屬槍砲彈藥刀械管制條例列管
    之子彈或爆裂物）後朝店內丟擲並落在舞台上，導致舞台地
    板表皮燒燬，且與黃酩閎等人一同砸店而損壞店內椅子等情
    不諱，但否認有放火燒燬現有人所在建築物之犯意，辯護人
    則為被告辯護稱：被告在現場丟擲1枚小型手持式信號彈，
    告訴人將信號彈移開並撲滅舞台表皮著火處即得以控制火勢
    ，並無延燒他處，被告也未再丟擲其他物品助長火勢延燒，
    主觀上應僅出於毀損故意而為等語。經查：
　㈠被告及同案之黃酩閎等人因於同日稍早與該卡拉ok店內之人
    起口角糾紛，被告於上揭時、地引燃1枚小型手持式信號彈
    ，朝告訴人乙○○○經營之卡拉OK店內投擲，該信號彈落於舞
    台處，造成舞台地板表皮著火，被告又與黃酩閎等人分頭砸
    店，丟擲、翻倒店內桌椅，事後清點共計損壞8張椅子等情
    ，業據被告於警詢、偵查、原審及本院審理時坦承不諱（偵
    卷第5至8頁、第140至141頁，原審卷第166頁、第238頁，本
    院卷第65頁、第90頁、第98頁），核與證人即同案被告黃酩
    閎於警詢、偵查中證述，證人即同案被告何偉弘、陳士傑、
    王偉杰、何鎮安於警詢之證述，證人即告訴人乙○○○於警詢
    及偵查中之證述相符（偵卷第9至28頁、第29至32頁、第101
    至104頁、第141至143頁），且有新北市政府警察局樹林分
    局扣押筆錄、扣押物品目錄表各1份、現場及監視錄影畫面
    翻拍照片在卷可稽（偵卷第37至41頁、第111至133頁），復
    有已使用過之信號彈殘餘空殼1枚扣案可佐。且該舞台地板
    著火後，乙○○○迅將該信號彈移離並用腳把舞台著火處踩熄
    ，火勢未延燒至該建築物主體結構時即遭撲滅，該建築物未
    被燒燬等情，亦經證人乙○○○於偵查時證述明確，並有前開
    現場照片附卷可憑。以上事實均堪認定。至於證人即同案被
    告何鎮安於偵查中證稱信號彈未起火燃燒等語，與被告之自
    白、證人乙○○○之證述及現場照片均不相符，並不可採，無
    從憑以為有利於被告之認定，附此敘明。
　㈡被告於偵查中及本院審理時雖辯稱：是因一時生氣而朝沒有
    人的地方丟擲信號彈，沒想過會引起火災，並無放火故意云
    云。但查，被告於原審時已自白認罪（原審卷第166頁、第2
    38頁），且手持式信號彈經點燃後，產生強光火焰，作為信
    號之用，燃燒時溫度極高，接觸易燃性物品能燃燒致生火災
    ，而店內空間有限，被告朝向放有沙發椅子的木製舞台丟擲
    業經引燃之信號彈，雖避開在場人員而未見傷人之意，惟其
    投擲之火源非微，且投擲之標的屬易燃之物，周邊裝潢、物
    品並有延燒可能，復有燃燒木製舞台地板之事實，亦據證人
    乙○○○於偵查中證述明確，並有該燒燬之舞台地板照片在卷
    可稽（偵卷第127頁下方照片、第128頁下方照片、第132頁
    下方照片），其行為手段復與砸毀椅子之毀損手段有異，顯
    具放火意圖甚明。因認以被告原審所為認罪自白始為真實可
    能，其以單純氣憤之舉或謂不具放火認知等語置辯，應屬卸
    責之詞，並不足採。至於證人乙○○○雖於偵查中陳稱自覺被
    告目的是在尋仇而非燒房子云云（偵卷第104頁），然其既
    非行為之人，所述判斷意見自難據為被告主觀犯意之認定；
    況依乙○○○所指「尋仇」一節，應屬行為動機範疇，與被告
    行為時具放火燒燬現有人所在建築物故意之認定未盡相同，
    是此部分亦難據為有利被告之認定，均併敘明。
　㈢綜上，本件事證已臻明確，被告犯行堪以認定，應依法論科
    。　
二、論罪
　㈠被告行為後，刑法第354條於108年12月25日修正公布，並於
    同年月27日生效施行。揆其修正理由，係因本罪於72年6月2
    6日後並未修正，而於94年1月7日刑法修正施行後，所訂罰
    金之貨幣單位為新臺幣，依刑法施行法第1條之1第2項前段
    之規定，本罪之罰金數額應提高為30倍，故係將前開條文罰
    金數額調整換算後予以明定，其構成要件及法律效果均無變
    更，即無新舊法比較之問題，應逕適用裁判時法即現行法處
    斷。
　㈡按刑法第173條第1項放火燒燬現有人所在之建築物罪，其直
    接被害法益，為一般社會之公共安全，雖同時侵害私人之財
    產法益，但仍以保護社會法益為重，況放火行為原含有毀損
    性質，故一個放火行為，若同時燒燬建築物內其他物品，均
    不另成立刑法第175條第1項或第2項放火燒燬住宅以外他人
    或自己所有物罪，亦無兼論毀損罪之餘地。又按放火罪既遂
    與未遂之區別標準，係以目的物獨立燃燒，且足以變更其形
    體，致喪失其效能為依據，是放火燒燬現有人所在之建築物
    罪，如僅室內傢俱、裝潢燒燬，其房屋重要構成部分諸如樑
    、柱及支撐壁等尚未因燃燒結果致喪失其效用者，應成立刑
    法第173條第3項、第1項之放火燒燬現有人所在之建築物未
    遂罪。查被告知悉上址卡拉ok店內有人，仍點燃信號彈1枚
    朝店內丟擲而引起舞台地板之火勢，是被告已著手實施放火
    行為，但尚未致上開建築物之重要構成部分喪失主要效用，
    未達燒燬之程度，核其所為，係犯刑法第173條第3項、第1
    項之放火燒燬現有人所在之建築物未遂罪。另就損壞椅子部
    分，係犯刑法第354條之毀損他人物品罪。被告與同案之黃
    酩閎、陳士傑、何偉弘、王偉杰、何鎮安就上開損壞店內椅
    子8張之犯行，具有犯意聯絡及行為分擔，應論以共同正犯
    ，且係在密切接近之時間、相同地點所為，各行為之獨立性
    極為薄弱，依一般社會健全觀念難以強行分離，應認屬接續
    犯之一行為。又被告上開放火燒燬現有人所在之建築物未遂
    罪、毀損他人物品罪間，犯罪動機單一，行為局部同一，係
    以一行為觸犯數罪名，為想像競合犯，應從一重之放火燒燬
    現有人所在之建築物未遂罪處斷。
　㈢被告已著手放火行為之實行，未生燒燬建築物主要結構喪失
    效用之程度，為未遂犯，爰依刑法第25條第2項規定，按既
    遂犯之刑度減輕其刑。又刑法第59條之酌量減輕其刑，必須
    犯罪另有特殊之原因與環境，在客觀上足以引起一般同情，
    認為即予宣告法定低度刑期，猶嫌過重者，始有其適用。查
    被告應友人之邀而前往該卡拉ok店，一行人因與他人發生糾
    紛，被告竟於深夜在營業中公眾可出入之卡拉ok店內點燃信
    號彈丟擲放火，幸因告訴人及時撲滅火勢而未釀成嚴重災禍
    ，否則稍有差池，將可能使多數人之生命、身體受害，是其
    所為危害公共安全情節非輕，依其犯罪情節、行為惡害，審
    酌行為人主客觀一切犯罪情狀，難認有特殊之原因與環境認
    在客觀上足以引起一般同情，並無縱予宣告減刑後之最低刑
    度猶嫌過重之情事，認無適用刑法第59條減輕其刑之餘地，
    附此敘明。
三、駁回被告上訴之理由（即原判決罪刑部分）　　
　　原審以被告犯刑法第173條第3項、第1項之放火燒燬現有人
    所在之建築物未遂罪、同法第354條毀損他人物品罪，依想
    像競合犯從一重放火燒燬現有人所在之建築物未遂罪論處，
    依未遂犯規定減輕其刑，並以行為人之責任為基礎，審酌本
    案被告僅因與他人發生口角糾紛之細故，即點燃信號彈朝營
    業中之卡拉OK店內丟擲，並砸損店內椅子，對於店內消費者
    及員工之安全及告訴人之財產等構成危害不輕，所為可議，
    然考量被告於行為時年僅19歲，兼衡其犯罪之動機、目的、
    手段、火勢幸遭及時撲滅未釀成重大災害、店內物品損壞情
    況、被告與告訴人成立調解卻因故未能依約履行，暨其前科
    素行、自陳為國中肄業、經濟勉持、離婚但育有兩名未成年
    子女之生活狀況（原審卷第239頁、第247至249頁）等一切
    情況，量處有期徒刑3年6月，核其認事用法及量刑均無不當
    ，應予維持，且放火燒燬現有人所在之建築物罪之法定本刑
    為無期徒刑或七年以上有期徒刑，本案因未遂而減輕其刑至
    二分之一，所量處之刑已為該罪之最低刑度，而本案又無其
    他科刑上之法定減輕事由，故上訴意旨請求從輕量刑，認無
    理由，應予駁回。
四、撤銷部分（即原判決關於沒收部分）
　㈠刑法沒收新制於104年12月30日修正公布、105年7月1日施行
    ，刪除刑法第34條沒收為從刑之規定，新增第5章之1「沒收
    」章名，將沒收定位為「刑罰及保安處分以外之法律效果，
    具有獨立性，而非刑罰（從刑）」，則在刑法沒收新制之規
    範下，沒收與犯罪行為人之罪刑宣告，即無傳統實務見解所
    稱罪刑不可分原則之適用。沒收既已定位為獨立之法律效果
    ，並非刑罰，雖係附隨於犯罪行為人之犯罪或違法行為，故
    對罪之上訴，依刑事訴訟法第348條第2項規定，其效力自應
    及於因該罪之成立與否及犯罪事實之認定有異而必受影響之
    相關沒收部分，但沒收非認定犯罪或違法行為之前提，單純
    沒收之違法或不當（包括漏未諭知沒收），如無使所附隨之
    犯罪（違法）事實之認定或罪刑之宣告發生動搖或受到影響
    之問題存在，自無前者之違法或不當，亦影響及於後者，而
    構成後者撤銷事由之理由。於此情形，該二者應可分離處理
    ，並無不可分性。
　㈡本案經警於現場所查扣之物為信號彈經燃燒殘餘之空殼，非
    屬違禁物，已不具完整結構與性能而失其效用，原判決諭知
    沒收「信號彈」，即有未洽，應由本院將此部分予以撤銷。
    該扣案之信號彈殘餘空殼1枚為被告所有且供犯放火罪所用
    之物（本院卷第65頁），依刑法第38條第2項前段規定諭知
    沒收。
據上論斷，應依刑事訴訟法第368條、第369條第1項前段、第364
條、第299條第1項前段，刑法第38條第2項前段，判決如主文。
本案經檢察官王江濱提起公訴，檢察官王正皓到庭執行職務。
中　　華　　民　　國　　110 　年　　3 　　月　　24　　日
                  刑事第六庭  審判長法　官  劉方慈
                                    法　官  曹馨方
                                    法　官  許曉微
以上正本證明與原本無異。
如不服本判決，應於收受送達後20日內向本院提出上訴書狀，其
未敘述上訴之理由者並得於提起上訴後20日內向本院補提理由書
（均須按他造當事人之人數附繕本）「切勿逕送上級法院」。
                                    書記官  徐仁豐
中　　華　　民　　國　　110 　年　　3 　　月　　24　　日
附錄：本案論罪科刑法條全文
刑法第173條
放火燒燬現供人使用之住宅或現有人所在之建築物、礦坑、火車
、電車或其他供水、陸、空公眾運輸之舟、車、航空機者，處無
期徒刑或七年以上有期徒刑。
失火燒燬前項之物者，處一年以下有期徒刑、拘役或一萬五千元
以下罰金。
第一項之未遂犯罰之。
預備犯第一項之罪者，處一年以下有期徒刑、拘役或九千元以下
罰金。
刑法第354條
毀棄、損壞前二條以外之他人之物或致令不堪用，足以生損害於
公眾或他人者，處2 年以下有期徒刑、拘役或一萬五千元以下罰
金。